【裁判字號】    90,訴,538
【裁判日期】    900821
【裁判案由】    塗銷所有權移轉登記
【裁判全文】
臺灣屏東地方法院民事判決                              九十年度訴字第五三八號
    原      告  屏東縣萬丹鄉農會
    法定代理人  丁○○
    被      告  甲○○
                丙○○○
    訴訟代理人  乙○○
右當事人間塗銷所有權移轉登記事件，本院判決如左：
    主    文
被告甲○○、丙○○○於民國八十九年十月六日就坐落屏東縣萬丹鄉○○段七二一地
號土地，及於九十年三月五日就坐落同段六九一地號土地應有部分二九七分之一四八
，同段七二二地號土地所為之贈與及所有權移轉行為應予撤銷。
被告丙○○○應將屏東地政事務所於八十九年十月十二日就右開七二一地號土地及於
九十年三月十三日就右開六九一地號土地應有部分二九七分之一四八，同段七二二地
號土地，以贈與為登記原因所為之所有權移轉登記予以塗銷。
訴訟費用由被告負擔。
    事    實
甲、原告方面：
  一、聲明：求為判決如主文第一項所示及為以供擔保為條件之假執行宣告。
  二、陳述：
  （一）緣被告甲○○與丙○○○為夫妻，被告甲○○於八十六年間向原告借貸新台
        幣（下同）壹仟萬元，惟繳息至八十六年十二月二十日，即未再按期付息，
        嗣原告聲請強制執行亦未能受償而核發債權憑証。詎被告為妨礙原告行使債
        權，使原告債權無法充分受償，竟於八十九年十月十二日將其所有坐落屏東
        縣萬丹鄉○○段七二一地號土地移轉登記於其配偶即被告丙○○○（登記原
        因為夫妻贈與，原因發生日期八十九年十月六日），嗣於九十年三月十三日
        又將所有同段六九一地號土地應有部分二九七分之一四八及七二二地號土地
        移轉登記於被告丙○○○名下（登記原因為夫妻贈與，原因發生日期九十年
        三月五日）。
  （二）依前揭債權憑証所載，原告之債權額為壹仟萬元及自八十六年十二月二十一
        日起至清償日止，按年息百分之九．八計算之利息，並自八十六年十二月二
        十一日起至清償日止，其逾期在六個月以內者，按上開利率百分之十暨逾期
        超過六個月者，按上開利率百分之二十計算之違約金（計算至八十九年九月
        二十一日）即應繳三十三個月利息及違約金，被告甲○○應給付原告本金壹
        仟萬元，利息為二百六十九萬五千元（00000000×9.8%÷12×33），前六個
        月違約金為四萬九千元（00000000×9.8%×10%÷12×6），後二十七個月違
        約金為四十四萬一千元（00000000×9.8%×20%÷12×27），共計一千三百
        十八萬五千元被告甲○○於八十九年十月間及九十年三月間將系爭三筆土
        地無償贈與被告丙○○○時，積欠原告之債務已逾上開金額。
  （三）惟原告於八十八年間聲請強制執行被告甲○○提供抵押擔保之坐落屏東縣新
        園鄉○○段八號土地，該土地首次拍賣最低價格為九百萬元，嗣降至底價為
        五百七十六萬元進行特別變價程序減價公開拍賣，仍無人標買，原告迄今無
        法就該抵押擔保之土地受償，並且被告甲○○無其他財產足使原告上述債權
        獲得全部清償，其將系爭三筆土地贈與移轉登記予被告丙○○○，害及原告
        債權之受償。
  （四）按「債務人所為之無償行為，有害及債權者，債權人得聲請法院撤銷之」，
        民法第二百四十四條第一項定有明文；又「民法第二百四十四條撤銷權之效
        力，不特及於債權行為，即物權行為亦無例外」，最高法院四十八年台上字
        第一七五號著有判例，依上開規定及判例意旨，原告自得請求撤銷被告間就
        系爭三筆土地所為之贈與行為及所有權移轉行為。又「債權人依第一項或第
        二項之規定聲請法院撤銷時，得並聲請命受益人或轉得人回復原狀。」，民
        法第二百四十四條第四項本文亦有明訂，是原告亦得依上開規定，請求被告
        丙○○○回復原狀即塗銷系爭三筆土地之所有權移轉登記。
  （五）按債務人之行為是否有損害於債權人之權利，應以行為時為準，最高法院六
        十年度台上字第一八八七號判決足資參照。查被告甲○○、丙○○○於八十
        九年十月六日就坐落屏東縣萬丹鄉○○段七二一地號為贈與行為時，被告甲
        ○○積欠原告之債務為00000000元被告甲○○、丙○○○於九十
        年三月五日就坐落同段六九一地號土地應有部分二九七分之一四八、同段七
        二二地號土地為贈與行為時，被告甲○○積欠原告之債務為0000000
        0元，惟原告於八十八年間聲請強制執行被告甲○○提供抵押擔保之坐落屏
        東縣萬丹鄉○○段八號土地，此筆土地於八十九年三月鑑估之價值為八百二
        十六萬四千四百九十六元，又近年來，房地產價值慘跌，八十九年十月間或
        九十年三月間之土地價值，當不及上揭價額，執行法院將該土地首次拍賣最
        低價格定為九百萬元，已逾鑑估市價，而嗣亦無人應買，被告主張此筆土地
        超過一千萬元，又謂此筆土地已足清償積欠原告之債務，被告甲○○將系爭
        三筆土地贈與被告丙○○○，未損害原告債權云云，要無可採。
  三、證據：提出借據影本乙份、債權憑証影本乙份、土地謄本乙份、土地謄本兩份
      、民事執行處通知影本兩份、電腦計算單據乙份、民事執行處函影本乙份為證
      。
乙、被告方面：
  一、聲明：求為判決原告之訴駁回。
  二、陳述：
      被告甲○○於八十六年間向原告借款一千萬元，並以其所有之坐落屏東縣新園
      鄉○○段八號土地設定一千二百萬元之最高限額抵押權，已足以清償系爭債款
      嗣經鈞院八十八年執字第七三七號強制執行時最初鑑價九百萬元，嗣於特別拍
      賣時鑑價為五百七十六萬元，乃因經濟情況轉變，並未侵害原告之債權云云置
      辯。
丙、本院依職權調取本院八十八年執字第七三七號強制執行卷。
    理    由
甲、本件原告起訴主張：被告甲○○與丙○○○為夫妻，甲○○於八十六年四月二十
    一日向原告借貸壹仟萬元，惟繳息至八十六年十二月二十日，即未再按期付息，
    嗣原告以本院八十七年促字第五六二Ｏ號支付命令取得執行名義，並八十八年一
    月二十二日向本院以本院八十八年執字第七三七號強制執行聲請強制執行亦未能
    受償而核發債權憑証。詎被告為妨礙原告行使債權，使原告債權無法充分受償，
    竟於八十九年十月十二日將其所有坐落屏東縣萬丹鄉○○段七二一地號土地移轉
    登記於其配偶即被告丙○○○（登記原因為夫妻贈與，原因發生日期八十九年十
    月六日），嗣於九十年三月十三日又將所有同段六九一地號土地應有部分二九七
    分之一四八及七二二地號土地移轉登記於被告丙○○○名下（登記原因為夫妻贈
    與，原因發生日期九十年三月五日）。債務人之行為是否有損害於債權人之權利
    ，應以行為時為準，甲○○、丙○○○於八十九年十月六日就坐落屏東縣萬丹鄉
    ○○段七二一地號為贈與行為時，被告甲○○積欠原告之債務為0000000
    0元被告甲○○、丙○○○於九十年三月五日就坐落同段六九一地號土地應有
    部分二九七分之一四八、同段七二二地號土地為贈與行為時，被告甲○○積欠原
    告之債務為00000000元，惟原告於八十八年間聲請強制執行被告甲○○
    提供抵押擔保之坐落屏東縣萬丹鄉○○段八號土地，此筆土地於八十九年三月鑑
    估之價值為八百二十六萬四千四百九十六元，又近年來，房地產價值慘跌，八十
    九年十月間或九十年三月間之土地價值，當不及上揭價額，執行法院將該土地首
    次拍賣最低價格定為九百萬元，已逾鑑估市價，嗣降至底價為五百七十六萬元進
    行特別變價程序減價公開拍賣，仍無人標買，原告迄今無法就該抵押擔保之土地
    受償，並且被告甲○○無其他財產足使原告上述債權獲得全部清償，其將系爭三
    筆土地贈與移轉登記予被告丙○○○，害及原告債權之受償，原告爰依民法第二
    百四十四條規定，請求被告丙○○○回復原狀即塗銷系爭三筆土地之所有權移轉
    登記等語。被告則以甲○○於八十六年間向原告借款一千萬元，並以其所有之坐
    落屏東縣新園鄉○○段八號土地設定一千二百萬元之最高限額抵押權，已足以清
    償系爭債款嗣經鈞院八十八年執字第七三七號強制執行時最初鑑價九百萬元，嗣
    於特別拍賣時鑑價為五百七十六萬元，乃因經濟情況轉變，並未侵害原告之債權
    云云置辯。
乙、原告主張：被告甲○○與丙○○○為夫妻，甲○○於八十六年四月二十一日向原
    告借貸壹仟萬元，惟繳息至八十六年十二月二十日，即未再按期付息，嗣原告以
    本院八十七年促字第五六二Ｏ號支付命令取得執行名義，並八十八年一月二十二
    日向本院以本院八十八年執字第七三七號強制執行聲請強制執行亦未能受償而核
    發債權憑証。詎被告竟於八十九年十月十二日將其所有坐落屏東縣萬丹鄉○○段
    七二一地號土地移轉登記於其配偶即被告丙○○○（登記原因為夫妻贈與，原因
    發生日期八十九年十月六日），嗣於九十年三月十三日又將所有同段六九一地號
    土地應有部分二九七分之一四八及七二二地號土地移轉登記於被告丙○○○名下
    （登記原因為夫妻贈與，原因發生日期九十年三月五日）之事實，業據其提出借
    據影本乙份、債權憑証影本乙份、土地謄本乙份、土地謄本兩份、民事執行處通
    知影本兩份、電腦計算單據乙份、民事執行處函影本乙份為證，被告對此亦不爭
    執，原告此部分主張堪信為真實。
丙、「債務人所為之無償行為，有害及債權者，債權人得聲請法院撤銷之」，「債權
    人依第一項或第二項之規定聲請法院撤銷時，得並聲請命受益人或轉得人回復原
    狀。但轉得人於轉得時不知有撤銷原因者，不在此限。」民法第二百四十四條第
    一、四項定有明文；又「民法第二百四十四條撤銷權之效力，不特及於債權行為
    ，即物權行為亦無例外」，最高法院四十八年台上字第一七五號著有判例可資參
    照；本件被告上開贈與債權行為與移轉登記之物權行為自屬無償行為，惟兩造之
    爭執點在於被告上開行為是否有害於債權，查債務人所為之無償行為，須有害及
    債權者，債權人始得聲請法院撤銷之（民法第二百四十四條第一項參照）。故有
    害及債權之事實，必須於行為時存在，倘債務人於行為時仍有足以清償債務之財
    產，僅因日後之經濟變動，致債務人財產減少者，尚難認該行為係有害債權之行
    為。最高法院七十七年台上七八四號判決可資參照。再查被告甲○○、丙○○○
    於八十九年十月六日就坐落屏東縣萬丹鄉○○段七二一地號為贈與行為時，被告
    甲○○積欠原告之債務為00000000元，被告甲○○、丙○○○於九十年
    三月五日就坐落同段六九一地號土地應有部分二九七分之一四八、同段七二二地
    號土地為贈與行為時，被告甲○○積欠原告之債務為00000000元，惟原
    告於八十八年間聲請強制執行被告甲○○提供抵押擔保之坐落屏東縣萬丹鄉○○
    段八號土地，此筆土地於八十九年三月鑑估之價值為八百二十六萬四千四百九十
    六元，嗣九十年三月以後降至底價為五百七十六萬元進行特別變價程序減價公開
    拍賣，仍無人標買，原告迄今無法就該抵押擔保之土地受償，並且被告甲○○無
    其他財產足使原告上述債權獲得全部清償，故被告所辯無害及債權即無可採，從
    而原告訴請塗銷系爭土地之贈與契約與贈與登記行為即有理由，應予准許。
四、結論：原告之訴為有理由，依民事訴訟法第七十八條、第八十五條第一項前段，
    判決如主文。
中      華      民      國    九十      年      八      月  二十一    日
                                    臺灣屏東地方法院民事第一庭
~B法      官  李芳南
右為正本係照原本作成。
如不服本判決，應於收受送達後二十日內向本院提出上訴書狀。
~B法院書記官  劉音利
中      華      民      國    九十      年      八      月     十六     日


司法院資訊處製作；財團法人民間司法改革基金會備份。
